臺灣高等法院臺中分院刑事判決
　上　訴　人
　即　被　告　丁○○
　選任辯護人　 陳呈雲　律師
上列上訴人因偽造文書等案件，不服臺灣南投地方法院94年度訴
字第25號中華民國94年 3月30日第一審判決（起訴案號：臺灣南
投地方法院檢察署93年度偵字第1224號），提起上訴，本院判決
如下：
    主  文
上訴駁回。
    事  實
一、丁○○原受僱於三聯發工程有限公司擔任該公司南投縣埔里
    鎮○○段台糖公寓工程工地主任，召明營造工程有限公司（
    以下簡稱召明公司）亦為該工程之協力廠商，該工程主體建
    物完工後，丁○○應上開買戶李月美等人之請，自民國（下
    同）88年9月16 日起，以丙○○名義，與李月美等人簽訂修
    建工程契約。而就所需混凝土材料，丁○○即萌意圖為自己
    不法之所有之犯意，先口頭以召明公司名義，向台灣水泥股
    份有限公司台中水泥製品廠埔里分廠（以下簡稱台泥公司埔
    里分廠）訂購，台泥公司埔里分廠於89年4月25 日開始送貨
    ，同年5月1日，台泥公司埔里分廠廠長乙○○交付預拌混凝
    土訂貨合約書與丁○○收執，請其完成書面合約，丁○○為
    符合台泥公司埔里分廠之要求，即於同年5 月間在不詳處所
    委請某不知情之成年刻印商，偽刻召明公司之公司印章及負
    責人吳明城（已歿）之印章各一枚，並持偽造之召明公司印
    章及吳明城之印章，蓋用於該預拌混凝土訂貨合約書上，而
    偽造私文書，繼並將該偽造之合約書，交付予台泥公司埔里
    分廠之人員，而行使偽造私文書，致使台泥公司陷於錯誤，
    而陸續交付共計新台幣（下同）227834元之預拌混凝土至丁○○位於南投縣埔里鎮○○○路之工地，足生損害於召明公
    司及吳明城。嗣因台泥公司埔里分廠向召明公司收取貨款未
    果，乃向臺灣臺中地方法院提出訴訟，於該民事訴訟中，獲
    知召明公司之印章及負責人吳明城之印章係偽造後，始知受
    騙。
二、案經台泥公司之人員甲○○、乙○○向臺灣南投地方法院檢
    察署檢察官告發偵查起訴。
    理  由
一、訊據被告丁○○對右揭以召明公司名義向台泥公司埔里分廠
    訂購水泥，埔里分廠即自89年4月25 日開始送貨至上述修建
    工程工地等情均不爭執，然矢口否認有何詐欺及偽造文書之
    犯行，辯稱：埔里鎮○○○路的台糖公寓修建工程，係召明
    公司以丙○○名義簽訂，因丙○○不識字，召明公司要伊在
    旁輔佐，吳明城有授權伊與台泥公司訂約，伊並未經手該合
    約，召明公司否認該契約，是因為該工程賠錢，不願給付該
    貨款云云。經查：
  (一)被告丁○○如何以召明公司名義向台泥公司埔里分廠訂購水
    泥，埔里分廠即自89年4月25日開始送貨，並於同年5月1 日
    交付預拌混凝土訂貨合約書，要求丁○○核蓋召明公司大小
    章，後丁○○蓋章後，交還埔里分廠，業據證人乙○○於原
    審審理時證述屬實（見原審94年2月24 日審理筆錄），且證
    人乙○○於本院行交互詰問時亦證稱：「（問：本件系爭增
    建工程的水泥輸送的合約書，當時是何人交給工地主任？）
    是我交給工地主任。（問：當時那位的工地主任是否就是在
    場的被告？）在座的被告是否是工地主任我並不清楚，但混
    凝土的採購都是被告跟我聯繫，金錢的部分也是我向被告要
    。後來要錢的時候，才說丙○○是幕後的老闆。（問：請鈞
    院提示偵查卷附之預拌混凝土合約書，這份合約你當時交給
    誰？）交給被告，內容就是制式的買賣條件。（問：這份合
    約書有兩份筆跡，一份是用打字的，一份是用手寫的，你當
    時拿給被告時候是否就已經存在這兩種態樣？）打字本來就
    印好的，我交給他的時候文字也寫好，也蓋好章，我是要他
    拿回去廠商的印章。（問：被告稱當時並沒有收到這份合約
    書，你何時交給被告？）是在工地。（問：當時有無其他人
    在場？）沒有。（問：合約書何時交給混凝土廠？）應該是
    在五月初，至於正確時間我不曉得。合約拿回來的時候是直
    接交給我。（問：拿回來的時候，是否已經蓋好公司大小章
    ？）是，因為合約之前我們都已經填好。（問：合約交回來
    後，是交給你們公司何人？）我沒有辦法確認交給誰。因我
    們自己台泥的員工有四位，還有另外承包商，固坐在辦公室
    的三位。（問：你們工廠是否有固定收發文的人員？）沒有
    ，就是有時候是司機拿回來，我們就拿去蓋章。因為這份合
    約書並非以正公文往返所以沒有登簿。（問：既然沒有正式
    收文及登簿，你交給被告後，你如何認定是被告交回來？）
    因為這項工程都是被告在接洽，所以我想應該就是被告最清
    楚，由他交回來。」等語（詳見本院審理卷94年6月16日第4
    頁至第6 頁），並有預拌混凝土訂購合約書一份、送貨單影
    本33張附卷可稽（見92年他字第661號卷第9頁、第23頁至第
    37頁）。
  (二)另被告以丙○○名義簽約，由丙○○將印章，帳戶交付被告
    使用，亦據證人丙○○於原審審理時證稱：台糖主體工程完
    成後，就增建的部分，丁○○叫伊把印章交給他，用伊的名
    義與客戶簽約，卷附與李月美等六人之合約書（見原審卷第
    30頁至第47頁），且於本院行交互詰問時亦證稱：「（問：
    有關本案埔里高工員工宿舍部分，當時是以你的名義定契約
    （提示原審卷附之工程合約書），上面所蓋的印章是否是你
    蓋的？）當時被告稱他在公司上班，不能用他的名義簽訂，
    所以用我的名義訂約。當時契約書上的丙○○不是我簽的，
    印章是我交給丁○○，上面印文是我的沒錯。（問：定約期
    間，你有無到現場？）有，但去沒有多久，因為後面的工程
    沒有讓我做我就放棄沒有再去。（問：施工期間，你有無在
    現場，簽收混凝廠送來的預拌混凝土？）有。丁○○不在的
    時候我就替他簽收。（問：你總共簽收幾次？）我忘了。（
    問：工程剛開始動工的時候，你是否就在現場？）是。（問
    ：混凝土是何人叫來？）丁○○。（問：這期間，你有無收
    款？）沒有，收款的事都是丁○○和他太太在做。（問：你
    參與本件員工宿舍工程的程度多少？）工程我沒什麼參加，
    因為一開始說要給我工作，所以用我的名義，但後來沒有工
    作給我做。（問：這期間，你是否中途就沒有參加？）對。
    （問：為何丁○○收取的款項，扣除公司的開銷，將餘款匯
    到你的九信南投分社的帳戶？）我不知道這件事情。戶頭也
    是我給丁○○使用，匯進多少錢我也不清楚。（問：帳戶的
    錢你有無去領？）沒有。因為我的存款簿、印章我都交給丁○○，其他我不曉得。」等語（詳見本院審理卷94年6月 16
    日審理筆錄第7頁至第10 頁），另證人即負責本件混凝土壓
    送工作之彭正龍於原審審理時證稱：台糖公寓主體工程，伊
    與召明公司簽約，本件修建部分，係丁○○私下口頭約定，
    並言明每次工作後以現金給付，惟迄今仍有部分款項未付等
    語（詳見原審卷第86頁至第90頁）。而被告對本件修建工程
    係以丙○○名義與李月美等人簽約，工程款由其收受等情均
    不爭執（見92年他字第661號卷第62 頁），則本件修建工程
    之承攬，工程款之收受，工作之委派，均由被告丁○○所決
    定堪以認定。
  (三)又本件訂約之「昭明公司章」及「吳明城」章，被告於本院
    雖供稱：「混凝土是公司的」，但同時供稱：「印章不是公
    司的」等語（詳見本院審卷94年6月16日審理筆錄第12 頁）
    ，而本件訂約之「昭明公司章」及「吳明城」章（詳見92年
    他字卷第9 頁）與實際之昭明公司向臺灣臺中地方法院臺中
    簡易庭具狀所使用之「昭明公司」章及「吳明城」章（詳見
    92年他字第661號卷第14 頁）不同，而卷附臺灣臺中地方法
    院臺中簡易庭90年度中簡字第2961號民事判決，亦明確認定
    「系爭契約上所用吳明城大小章與本件昭明公司自行與台泥
    公司所訂約上所用之昭明公司大小章不同」，有該案判決書
    影本一份在卷可稽（詳見92年字第661號卷第11 頁），是本
    件訂約所用的印章，應非昭明公司及吳明城之印章，而屬偽
    造之印章至明。雖被告一再否認有偽造印章及蓋用印章於合
    約書上，惟本件係其代丙○○簽訂增建契約，而與台泥之合
    約書依證人乙○○所證係交給被告，被告亦自承丙○○不識
    字，而由伊代簽契約，本件所有書面契約，全係由被告主導
    至明，是有關契約上昭明公司及吳明城之印章顯均由被告籌
    劃至明，然因被告否認犯行，惟被告並非刻印章之人，對於
    刻印章之時間及地點，本院並無從予以詳細認定，惟被告既
    主導本件偽造文書等犯行，其刻印之時間，應在簽約之前，
    本件刻印章之行為應為：於同年5 月間在不詳處所委請某不
    知情之成年刻印商，偽刻召明公司之公司印章及負責人吳明
    城之印章各1枚」（如事實欄所載）。
  (四)至原臺中市第九信用合作社南屯分社帳號0091─03─900148
    ─6帳戶、戶名丙○○89年1月至12月之往來交易明細，雖各
    於89年1月18日、同年1月29日、同年3月3日、同年3月14 日
    有被告所稱由其匯給丙○○之工程結餘款項合計85萬3千8百
    元（見原審卷第一零一頁），惟本件姑不論丙○○是否知悉
    被告匯款進入其帳戶一節有所知悉，被告既明知其係代丙○○簽訂本件增建契約，竟未徵得昭明公司之同意，即以昭明
    公司及吳明城之名義向台泥公司訂貨，並不影響上開工程由
    被告主其事並與召明公司無關之事實認定。
  (五)綜上，本件修建工程與召明公司無關，由被告主導相關承攬
    事務，已如前述，而台泥公司埔里分廠預拌混凝土訂貨合約
    書既由被告收執，被告復稱丙○○不識字，衡情更無處理訂
    貨合約書之可能，則前開訂貨合約書，係由被告擅自冒用召
    明公司之名義與台泥公司訂約，堪以認定，其所辯不足採信
    ，本件事證明確，被告犯行足以認定，應依法論科。
二、核被告丁○○所為，係犯刑法第226條、第210條行使偽造私
    文書及第339 條第一項詐欺取財罪。被告偽刻印章及偽造印
    文之行為，係偽造合約書之階段行為，而其偽造後持以行使
    ，偽造之低度行為為行使之高度行為所吸收，均不另論罪。
    被告委託不知情之成年刻印商偽刻印章，係間接正犯。其所
    犯行使偽造私文書、詐欺取財二罪間，有方法目的之牽連犯
    關係，依刑法第55條規定，從一重之行使偽造私文書罪論處
    。本件除將原審判決除刻印處所「埔里鎮某處」更正為「不
    詳處所」以及「據上論結欄贅載『刑法第56條』」應予刪除
    外，依上開理由，並適用刑法第第2條第1項前段、第216 條
    、第210條、第339條第1項、第55條、第219條、第41 條第1
    項前段，罰金罰鍰提高標準條例第1條前段、第2條，並審酌
    被告因承攬工程所需，冒召明公司名義對外行事，復未依約
    償付貨款，且犯罪後否認，迄未將錢歸還台泥公司埔里分廠
    或或賠償損害等情狀，量處被告有期徒刑6 月，並諭知易科
    罰金之折算標準，以示懲儆。偽造之台灣水泥股份有限公司
    台中水泥製品廠埔里分廠89年5月1日預拌混凝土訂貨合約書
    （見92年他字第661號卷第9頁）上偽造之「召明營造股份有
    限公司」、「吳明城」之印文各1枚應依刑法第219條宣告沒
    收。另偽造之「召明營造股份有限公司」、「吳明城」印章
    各1枚，雖未據扣案，亦無證據證明已經滅失，依刑法第219
    條之規定，均不問屬於犯人與否，予以宣告沒收。並敘明被
    告犯罪後，刑法第41條已於90年1月4日修正，同年月10日經
    總統公布施行，由原來犯最重本刑為3 年以下有期徒刑以下
    之刑之罪，而受6 個月以下有期徒刑或拘役之宣告得易科罰
    金之要件，修改為犯最重本刑為5 年以下有期徒刑以下之刑
    之罪，而受6 個月以下有期徒刑或拘役之宣告得易科罰金之
    要件，比較新舊法，修正後新法對被告有利，自應依刑法第
    2條第1項前段規定，適用裁判時前開修正之刑法第41 條第1
    項規定，核其認事用法並無不當，量刑亦稱妥適，被告上訴
    否認犯行，指摘原審判決不當，為無理由，應予駁回。
據上論斷，應依刑事訴訟法第368條，判決如主文。
本案經檢察官戊○○到庭執行職務
中　　華　　民　　國　　94　　年　　6 　　月　　30　　日
                  刑事第三庭　審判長法　官　江　錫　麟
                                    法　官　林　欽　章
                                    法　官　胡　忠　文
上列正本證明與原本無異。
如不服本判決應於收受送達後十日內向本院提出上訴書狀，其未
敘述上訴之理由者並得於提起上訴後十日內向本院補提理由書（
均須按他造當事人之人數附繕本）。
                                    書記官　許　美　惠
中　　華　　民　　國　　94　　年　　7 　　月　　1 　　日
附錄法條：
中華民國刑法第216條
 (行使偽造變造或登載不實之文書罪)
行使第二百十條至第二百十五條之文書者，依偽造、變造文書或
登載不實事項或使登載不實事項之規定處斷。
中華民國刑法第210條
 (偽造變造私文書罪)
偽造、變造私文書，足以生損害於公眾或他人者，處五年以下有
期徒刑。中華民國刑法第三百三十九條(普通詐欺罪) 意圖為自
己或第三人不法之所有，以詐術使人將本人或第三人之物交付者
，處五年以下有期徒刑、拘役或科或併科一千元以下罰金。
以前項方法得財產上不法之利益或使第三人得之者，亦同。
前二項之未遂犯罰之。　　　　　　　　　　　　　　　　　Ｆ
